臺灣高等法院民事判決　　　　　　　　 94年度家上字第191號
上　訴　人　甲○○
訴訟代理人　謝孟馨律師
被　上訴人　乙○○
上列當事人間請求確認婚姻關係存在事件，上訴人對於中華民國
94 年5月25日台灣板橋地方法院92年度婚字第1433號第一審判決
，提起上訴，本院於中華民國94年10月4日言詞辯論終結，判決
如下：
    主  文
上訴駁回。
第二審訴訟費用由上訴人負擔。
    事實及理由
一、被上訴人經合法通知未於言詞辯論期日到場，核無民事訴訟
    法第 386條各款所列情形，爰依上訴人之聲請，准由其一造
    辯論而為判決，合先敘明。
二、上訴人主張：兩造於民國77年4月6日在台灣台南地方法院公
    證結婚，婚後育有周延及周函二人，起初婚姻生活尚稱平順
    。迄 86年1月，被上訴人因獲得獎學金至英國留學，上訴人
    亦二女隨被上訴人旅居英國。詎被上訴人自86年年底開始
    ，為上訴人發現其有外遇，雙方為此遂時常發生爭吵，被上
    訴人並開始經常對上訴人或出言辱罵，或拳腳相向，上訴人
    不得已多次報警處理，最後並經英國杜拜郡之法院於 88年2
    月2日判決兩造離婚。嗣上訴人在 90年1月2日獨自二女回
    國後，因擬申報戶口，始知被上訴人已於89年5月2日先行返
    台，並自行將戶籍遷出。而戶政機關在上訴人申辦戶籍登記
    時，即依上開英國杜拜法院之判決，片面為兩造辦理離婚登
    記。按離婚之訴應專屬我國之住所地法院管轄，本件兩造均
    為我國國民，且在我國設有戶籍，故英國法院就兩造間之離
    婚訴訟並無管轄權，其所為之判決，我國即應不予承認。又
    我國與英國現無外交關係，彼此法院之確定判決，亦無相互
    承認之協議，是故英國法院之確定判決在我國並不生效。縱
    認英國與我國法院在國際間有相互承認彼此之判決，惟上述
    杜拜法院之判決，係在上訴人單方面出席之情形下作成，被
    上訴人則自始至終，均全然未曾到庭，且被上訴人於該案訴
    訟繫屬後，亦避匿無蹤，致杜拜法院無從為合法之送達，自
    不應承認其效力，即兩造之婚姻關係，現應仍有效存在。聲
    明：確認上訴人與被上訴人間之婚姻關係存在等語。
三、被上訴人則以：伊當初在英國未出庭，有收到法院之判決書
    。上訴人曾告伊重婚，但已經檢察官處分不起訴，理由是認
    為兩造間已沒有婚姻關係存在等語，資為抗辯。
四、原審為上訴人敗訴判決。上訴人提起上訴，求為將原判決廢
    棄，改判如其原審訴之聲明。其除引用原審之陳述外，補陳
    略以：離婚之訴應專屬我國之住所地法院管轄，其他外國法
    院並無管轄權，其所為之離婚判決，我國不應承認其效力。
    杜拜法院之判決係在上訴人單方面出席之情形下作成，被上
    訴人則自始至終均未曾到庭，且無證據證明杜拜法院已對被
    上訴人為合法之送達等語。
五、被上訴人未於言詞辯論期日到場，據其於準備程序聲明求為
    駁回上訴，並表示除引用原審之陳述外，補陳略以：
    (一)係上訴人在國外主動訴請離婚，被上訴人亦有收到法院辯
      論通知。
    (二)回台後離婚登記也是上訴人去辦理的。
六、上訴人主張兩造於民國77年4月6日在台灣台南地方法院公證
    結婚，婚後育有周延及周函二人。迄民國 86年1月，被上訴
    人因獲得獎學金至英國留學，上訴人亦二女隨被上訴人旅
    居英國，在旅英期間，經上訴人訴請英國杜拜郡之法院於民
    國88年2月2日判決兩造離婚。嗣上訴人在90年1月2日獨自
    二女回國，經戶政機關在上訴人申辦戶籍登記時，依英國杜
    拜法院之判決，為兩造離婚登記等情，有上訴人提出之戶籍
    謄本、杜拜郡警察局文件影本、杜拜郡法院判決影本及其中
    文譯本各一份可證（見原審卷第9-12頁、第15、16頁），並
    為被上訴人所不爭，堪信為真實。
七、依民事訴訟法第402條第1項規定：外國法院之確定判決，有
    下列各款情形之一者，不認其效力：一依中華民國之法律，
    外國法院無管轄權者。二敗訴之被告未應訴者。但開始訴訟
    之通知或命令已於相當時期在該國合法送達，或依中華民國
    法律上之協助送達者，不在此限。三判決之內容或訴訟程序
    ，有背中華民國之公共秩序或善良風俗者。四無相互之承認
    者。故依民事訴訟法第 402條之立法體例，係以外國法院之
    確定判決在我國認其具有效力為原則，如有該條各款情形之
    一者，始例外不認其效力（最高法院 92年度台上字第985號
    判決參照）。查民事訴訟法第568條第1項固規定，離婚之訴
    專屬夫妻住所地之法院管轄；但訴之原因事實發生於夫或妻
    之居所地者，得由各該居所地之法院管轄，同條項但書亦有
    明文。本件上訴人於英國杜拜郡法院訴請離婚時，兩造居住
    於英國杜拜郡，為上訴人所不爭執，則英國杜拜郡堪認為兩
    造其時之居所地，依前開規定，英國杜拜郡法院應有管轄權
    ，其就上訴人訴請離婚所為之判決，尚難謂有民事訴訟法第
    402條第1款規定之情形。
八、次查，本件英國杜拜郡法院進行訴訟，係由上訴人起訴請求
    ，被上訴人雖未到庭應訴，但其曾收受通知，並以書面表示
    無意提出答辯等語，有我國駐英台北代表處 94年2月25日英
    服94字第069號函，在卷可稽（見原審卷第117頁），則英國
    杜拜郡法院判決亦無同條第二款規定之情形。再者，英國杜
    拜郡法院係以「被上訴人不合常理行為」為由，判准上訴人
    與被上訴人離婚等，有上開駐英台北代表處函可稽，並無違
    背我國公序良俗情事，當無同條第三款情事可言。末查民事
    訴訟法第402條第4款所謂之「國際相互之承認」，係指判決
    效力之相互承認而言。「依據我國民事訴訟法第402條第4款
    ：『外國法院之確定判決，無國際相互之承認者，不認其效
    力。』係指如欲我國法院承認外國法院之判決，須以該外國
    法院亦承認我國法院之判決為必要，如該外國法院不承認我
    國法院之判決，我國法院即不承認該國法院之判決，至於該
    外國法院是否承認我國法院之判決尚不明確者，則由我國法
    院審酌各種情形認定之。．．．，經查本院現有資料，英國
    高等法院於1996年曾於裁定中承認我國台灣高等法院高雄分
    院及最高法院判決效力。」（司法院民事廳民國 87年3月23
    日 (87)廳民一字第04247號函參照），英國法院承認我國法
    院判決至明。且該離婚文書為判決本身，並非判決結果之通
    知，亦有上開我國駐英代表處94年2月25日英服94字第069號
    函，在卷可稽（見原審卷第 117頁），是故，本件英國杜拜
    郡法院判決難認有我民事訴訟法第 402條各款規定之情形，
    上訴人否認可該英國杜拜郡法院判決之效力，即無可取。
九、末按訴訟標的之法律關係，於確定之終局判決中經裁判者，
    當事人之一造以該確定判決之結果為基礎，於新訴訟用作攻
    擊防禦方法時，他造應受其既判力之拘束，不得以該確定判
    決言詞辯論終結前，所提出或得提出而未提出之其他攻擊防
    禦方法為與該確定判決意旨相反之主張，此就民事訴訟法第
    400條第1項規定之趣旨觀之甚明（最高法院42年台上字第13
    06號判例參照）。故確定判決所生之既判力，除使當事人就
    確定終局判決經裁判之訴訟標的法律關係，不得更行起訴或
    為相反之主張外，法院亦不得為與確定判決意旨相反之裁判
    ，始能避免同一紛爭再燃，以保護權利，維持法之安定及私
    法秩序，達成裁判之強制性、終局性解決紛爭之目的。申言
    之，法院於將抽象之法律條文，經由認事用法之職權行使，
    以判決形式適用於具體個案所確定之權利義務關係，乃當事
    人間就該事件訴訟標的之具體規範，對於雙方當事人及法院
    均具有拘束力，當事人間之權利義務關係因而調整，不容當
    事人再為相反之爭執，法院更應將之作為「當事人間之法」
    而適用於該當事人間之後續訴訟（最高法院93年度台上字第
    1736號判決參照）。查本件英國杜拜郡法院之離婚判決，係
    由上訴人所起訴，並於民國 90年3月21日，自行持英國杜拜
    郡法院之判決，向新竹縣竹東鎮戶政事務所，申請離婚登記
    ，有英國杜拜郡法院判決及其譯本、台灣板橋地方法院檢察
    署 92年度偵字第806號不起訴處分書（誤載為向台北縣土城
    市戶政事務所辦理離婚登記）、新竹縣竹東鎮戶政事務所93
    年10月24日竹縣東戶字第09303103號函及其所附離婚登記申
    請書、英國杜拜郡法院判決、判決確定證明書、我國駐英台
    北代表處民國90年2月12日簽證可稽（見原審卷第82-102 頁
    ），上訴人主張係戶政事務所片面為其辦理離婚登記云云，
    顯非實在。上訴人為與其向英國杜拜郡法院起訴之陳述，及
    英國杜拜郡法院確定判決為相反之主張，揆諸前揭說明，亦
    無可取。
十、綜上所述，上訴人主張，為不足採。被上訴人抗辯，尚屬可
    信。從而，上訴人主張本於婚姻之法律關係，請求確認兩造
    間之婚姻關係存在，為無理由，不應准許。原審為上訴人敗
    訴之判決，並無不合。上訴意旨指摘原判決不當，求予廢棄
    改判，為無理由，應予駁回。
十一、本件事證已臻明確，兩造其餘之陳述及攻擊防禦方法，經審
    酌核與判決結果不生影響，不再一一論述，併予敘明。
據上論結，本件上訴為無理由，依民事訴訟法第463條、第385條
第1項、第449條第1項、第78條，判決如主文。
中　　華　　民　　國　　94　　年　　10　　月　　18　　日
　　　　　　      民事第九庭　審判長法　官  吳景源
　　　　　　　　　　　　　          法　官  鄭威莉
　　　　　　　　　　　　　          法　官  連正義
正本係照原本作成。
如不服本判決，應於收受送達後20日內向本院提出上訴書狀，其
未表明上訴理由者，應於提出上訴後20日內向本院補提理由書狀
（均須按他造當事人之人數附繕本）上訴時應提出委任律師或具
有律師資格之人之委任狀；委任有律師資格者，另應附具律師資
格證書及釋明委任人與受任人有民事訴訟法第466條之一第一項
但書或第二項（詳附註）所定關係之釋明文書影本。
中　　華　　民　　國　　94　　年　　10　　月　　19　　日
　　　　　　　　　　　　　　　　　　書記官  張永中
附註：
民事訴訟法第四百六十六條之一（第一項、第二項）：
對於第二審判決上訴，上訴人應委任律師為訴訟代理人。但上訴
人或其他法定代理人具有律師資格者，不在此限。
上訴人之配偶、三親等內之血親、二親等內之姻親，或上訴人為
法人、中央或地方機關時，其所屬專任人員具有律師資格並經法
院認為適當者，亦得為第三審訴訟代理人。
